臺灣高等法院刑事判決　　　　　　　　　　　　　九十三年度上易字第一一八六號
　　上　訴　人　臺灣板橋地方法院檢察署檢察官
　　被　　　告　甲○○
　　　　　　　　丁○○
　　右一被告
　　選任辯護人　孫世群律師
　　被　　　告　乙○○
右上訴人因過失傷害案件，不服臺灣板橋地方法院九十二年度易字第一六０九號，中
華民國九十三年四月二十八日第一審判決（起訴案號：臺灣板橋地方法院檢察署九十
一年度偵續一字第一五號），提起上訴，本院判決如左：
    主  文
上訴駁回。
    理  由
一、公訴意旨略以：被告丁○○係竣翔水電工程有限公司（以下簡稱竣翔公司）之負
    責人，雇有員工即被告乙○○、甲○○，均係從事水電工程業務之人；竣翔公司
    於民國八十九年六月間，承包位在臺北縣板橋市○○路○段一四三號之台灣土地
    銀行板橋分行（以下簡稱土地銀行）之營業大廳照明設備之水電工程，丙○○於
    同一期間，自裎源工程有限公司（以下簡稱裎源公司）轉承包上開土地銀行之空
    調線路配管工程。因土地銀行營業上之需要，要求負責水電工程部分之承包商應
    先行施工，被告丁○○、甲○○、乙○○，即就營業大廳照明部分水電工程先行
    施作，三人應注意且能注意，對所承做之水電工程中之電線，應以包紮完全不得
    裸露，竟疏於注意，有未將上開大廳天花板照明設備之電線，予以包紮完全而有
    裸露之情，其間有廖士期見有上開疏失，即為告知，被告丁○○、甲○○、乙○○仍未改善；嗣告訴人丙○○於八十九年六月二十六日十五時三十分許，於土地
    銀行對外營業時間結束後，準備進行天花板內之空調配管工程時，剛撥開以輕鋼
    架支撐作為天花板之用的石膏板，而將手伸入天花板，即因觸及天花板內裸露之
    電線，而從站立之梯子上跌落下來，致受有左側跟股粉碎性骨折之傷害，土地銀
    行之員工葉仁中接獲通報即至現場，經在場之人告知，丙○○係為電所擊，葉仁
    中乃探視該天花板上之電路，發現有電線裸露之情。案經丙○○提起告訴，因認
    被告丁○○、乙○○、甲○○三人均涉犯刑法第二百八十四條第二項之業務過失
    傷害罪嫌。
二、按犯罪事實應依證據認定之，無證據不得認定犯罪事實；又不能證明被告犯罪者
    ，應諭知無罪之判決，刑事訴訟法第一百五十四條第二項、第三百零一條第一項
    分別定有明文。又犯罪事實之認定，應憑真實之證據，倘證據是否真實尚欠明確
    ，自難以擬制推測之方法，為其判斷之基礎，最高法院著有五十三年臺上字第六
    五六號判例可循。且刑事訴訟上證明之資料，無論其為直接或間接證據，均須達
    於通常一般之人均不致有所懷疑，而得確信其為真實之程度，始得據為有罪之認
    定，若其關於被告是否犯罪之證明未能達此程度，而有合理懷疑之存在，致使無
    從形成有罪之確信，根據「罪證有疑，利於被告」之證據法則，即不得遽為不利
    被告之認定，亦有最高法院七十六年度臺上字第四九八六號判例可資參照。末按
　　告訴人之指訴，須無瑕疵可指，且就其他方面調查，又與事實相符，始足採為認
　　定犯罪事實之憑證。苟積極證據不足證明犯罪事實，被告之抗辯或反證縱屬虛偽
　　，仍不能以資為積極證據應予採信之理由，而應為被告有利之認定，最高法院七
　　十年台上字第三八一號、三十年上字第四八二、八一六號判例參照。
三、公訴人認被告丁○○、乙○○、甲○○三人涉犯右開業務過失傷害犯行，無非係
    認被告丁○○所經營之竣翔公司承包本件事故現場之水電工程，而由被告甲○○
    、乙○○為線路之工程之情，業經被告丁○○坦承在卷，足見被告三人均屬從事
    水電工程業務之人。又告訴人丙○○係遭本件事故現場天花板上之電路所擊，乃
    自工作梯跌落，致受有傷害之事實，業經告訴人指訴綦詳，並有告訴人所提之診
    斷證明一份附卷可查。另證人廖士期證稱：伊工作時有看見水電的電線沒有包覆
    ，且也有被電過等語。及證人葉仁中於偵查中證稱：當時告訴人在一樓被電到，
    而伊在二樓接到通報趕到現場，而是在場之人說告訴人是被電到，但告訴人當場
    很難過，所以沒有向我說他被電到，而伊先叫救護車將告訴人送醫，伊只是站在
    告訴人施工的工作梯旁，看見天花板有翻出一個洞，伊就這樣看，看見有一電線
    有裸露出來，馬上就請甲○○用電布修理好等語，足認被告三人所施作之本件水
    電工程，確實有電線未包紮完全而有裸漏之情，則被告三人顯有過失，至為灼然
    。又被告三人之過失行為與告訴人之傷害間具有相當因果關係，則被告三人有過
    失責任甚明，為其主要論據。
四、訊據被告甲○○、乙○○、丁○○三人雖坦認有承作上開銀行之水電工程之事實
    ，惟均堅決否認有何過失傷害之犯行，被告丁○○辯稱伊雖是承包土地銀行之水
    電工程負責人，但在工程進行中，兩邊同時搶著施工，告訴人丙○○本件之受傷
    事故，並無證據證明是遭電擊所致，且縱認告訴人確係遭電擊而受傷，但現場尚
    有土木裝潢及空調等工程施工，不能就直接認定是伊所承包之電線漏電所致，且
    告訴人稱係被五點五釐米的電線所電擊，然在現場勘驗時，只有二點零的電線並
    未見有如告訴人所陳述之掉落電線情形等語。被告甲○○辯稱並無證據證明告訴
    人是否確係遭電擊而受傷，且亦不能證明係伊所承包之電線漏電所致。被告乙○○則辯稱伊只是單純之水電工人，當天並不在現場施工，並不知道告訴人為何要
    告伊，告訴人之事，伊不知道是什麼原因造成等語。被告丁○○及甲○○於原審
    之共同辯護人則辯稱依現場情形告訴人是從高處掉落，就算是告訴人係被電擊，
    亦無法證是被告等所承包的範圍，且告訴人未具備水電空調相關證照，亦未穿著
    安全設施，也沒有與現場監工與勞工安全衛生人員確認後，即在現場逕行施工，
    告訴人即使是受電擊亦自己的過失，被告即使沒有包裹電線，亦與告訴人受傷間
    並無因果關係等語。被告丁○○之選任辯護人於本院另辯稱本件僅告訴人之指訴
    ，且其指訴前後不一，如係裸露之電線非屬燈具之電線，亦非被告施工之範圍，
    證人廖士期、葉仁中之證詞不足以認定告訴人係受被告施工之電線電擊，且本件
    純係告訴人違反注意義務使然，被告並無過失等語。
五、按本件被告三人就告訴人所受之傷害應否負過失之責，首應探討告訴人所受之傷
    害是否係因遭電擊所致？查證人即內政部警政署台灣保安總隊小隊長派駐土地銀
    行駐警林義順於偵查及原審訊問時固證稱：伊當時正好站在營業廳，有看到告訴
    人頭伸入天花板，後來聽到告訴人慘叫一聲，伊有目擊告訴人當時掉落經過，伊
    趕緊跑過去，告訴人摔下來有自己說他是被電到，然後他動彈不得，我們趕緊叫
    救護車，事後伊有從地板往上看，有一條電線掉下來，後來就把告訴人送亞東醫
    院救醫等語（見臺灣板橋地方法院檢察署八十九年度他字第二六八六號偵查卷第
    二十七頁、原審九十二年八月一日訊問筆錄第四頁）。證人即土地銀行職員吳題
    於偵查中亦證述：伊當時人從二樓到一樓，有聽聞告訴人親口陳稱是因為電線之
    外層未包裹好而被電到以致跌落等語（同署九十年偵續字第二六五號偵查卷第三
    十八頁反面）。另證人即現場監造人葉中仁於偵查中證稱：當時伊在二樓，告訴
    人在一樓施工，有人上來通報說有人跌落，伊與襄理趕到現場，據告訴人所述，
    是被電擊跌落，伊當場檢視天花板，有看到電線有裸露之狀況，依據現場狀況，
    通報內容及告訴人所說，伊認為有可能是電擊等語（同上偵查卷第四十四頁反面
    、第四十五頁）。參以台北縣政府消防局係於八十九年六月二十六日十五時四十
    分，執行救護告訴人，當時患者自述遭電擊後於三公尺高墜落而骨折，依該局救
    護人員抵達現場經身體評估，患者意識清楚，生命徵象穩定，左下肢骨折乙節，
    有該局九十一年三月二十七日北消護字第０九一００一０二四七書函暨函附臺北
    縣消防局救護出勤紀錄表附卷可稽（見同上偵查卷第四十八頁、第四十九頁）。
    再依檢察官於八十九年九月二十一日十時勘驗現場所拍攝之監視錄影帶而製作之
    履勘筆錄可知，告訴人係攀爬至樓梯最頂端，處理天花板裡之工作，約七、八秒
    鐘，即因不明原因跌落在地板上等情，有履勘筆錄在卷可考（見同署八十九年度
    他字第二六八六號偵查卷第二十五頁），綜上可知告訴人係於跌落後立即向當時
    在現場附近見狀趨前關心的駐警反應伊係因遭電擊而跌落，並向陸續趕到的證人
    吳題、葉仁中及救護人員為相同的陳述。
六、告訴人自稱係遭電擊而跌落地面受傷，其所稱縱然屬實，惟仍應探討有關電擊告
    訴人之電線是否為被告所負責施作之電線所致？查本件雖然被告丁○○所負責之
    竣翔公司係負責承作土地銀行板橋分行之水電工程，工程內容包括該分行一、二
    樓水電管線配設、照明燈具及衛生設備安裝，及天花板上方既有作廢管線應拆除
    乾淨，惟關於既有資訊管線路管路包覆問題資訊網路工程並不屬於本工程範圍，
    有台灣土地銀行板橋分行二樓裝修、水電及空調工程工地協調會會議記錄（第一
    次）及會議記錄（第三次）各一份存卷可考（見同署九十年度偵字第一三九｜號
    偵查卷第四十七頁、第五十七頁）。又依竣翔公司之工程標單亦載明該公司所承
    包之工程內容包括燈具配合新作天花拆除更換，含ＰＶＣ電線抽換更新乙項，亦
    有工程標單附卷可憑（同署九十年度偵續字第二六五號偵查卷第二十七頁）。證
    人葉仁中於原審審理時具結後證稱：伊被通知而趕到一樓，從地板往上查看時，
    有看到一條裸露的電線，該條電線確實是電燈電源的電線，因照明的電線都是二
    點二釐米，與其他電纜線、電話線、監視線等線路，大小都不一樣，伊都分辨得
    出來，該條裸露電線是舊燈具所用舊線路，依照合約約定應該由承包水電工程人
    員負責等語（見原審九十二年七月十七日訊問筆錄、九十三年四月十四日審判筆
    錄）。證人葉仁中雖係受詹世鴻建築師事務所承攬台灣土地銀行裝修工程時委任
    派駐現場之監造人員，其於八十七年至八十九年間均有受該事務所委任為現場監
    造人員，此有該事務所九十二年十一月二十八日（九十二）鴻字第三二二號函暨
    函附葉仁中之學經歷說明書一紙附卷可稽，且證人葉仁中確有代表上開事務所列
    席參加台灣土地銀行板橋分行二樓裝修、水電及空調工程工地協調會，有前開會
    議記錄（第三次）在卷可考。然查告訴人於跌落而無法動彈躺在地面時，並未對
    上前詢問之駐衛警等人明確表示，其就是遭受自前揭自樓板層垂掉下來之照明電
    線所電擊觸動，而證人葉仁中於原審訊問時亦證稱伊並無法確定告訴人觸及的電
    線是否即是伊所見的裸露電線，因為伊並沒有實際上去觸摸有無通電等語（見原
    審九十二年七月十七日訊問筆錄）。再經原審於九十二年十月二十七日三時三十
    分許，委託台灣區電氣工程工業同業公會鑑定人員偕同至告訴人所指訴之跌落處
    上方天花板履勘結果，該處天花板內有燈具之電源電纜線、資訊管線及其他管線
    ，確定電線用途需視線端所接位置，該處電線均為二釐米電線，照明燈具上方有
    電源相接，裝配電線新舊無法識別，電線接頭有ＰＶＣ膠布包紮。又現場照明燈
    具電源線相接處有ＰＶＣ膠布絕緣電線外皮有很多灰層蒙蓋但不影響電線絕緣，
    電線具有良好安全性絕緣。又告訴人站在木梯上工作，其周圍裸電線部分和金屬
    物如同時誤觸或站立重心不穩都有可能，此有原審當日勘驗筆錄及該公會九十二
    年十一月二十七日電程會總字第一三一三號函附鑑定報告書一份在卷可考（見原
    審卷第一宗第一九八、一九九頁）。可見告訴人於案發時所身處之天花板內係有
    多種線路，告訴人究係被何種管線觸電，仍屬不明，又其亦有可能因自身站立重
    心不穩而跌落地面。況告訴人於原審審理時陳明：伊當時是仰躺在地，只記得被
    電到的位置，當時很痛苦，無法確定是被何電線電到等語（見原審九十三年四月
    十四日審判筆錄第三十九頁），是並無積極證據足以證明告訴人當時所觸及之電
    線即為證人葉仁中所見的該條裸露電線，故本件尚無法確認告訴人係遭被告等負
    責承作之電線所電擊，亦即告訴人所觸及之電線可能係位在該處的其他管線，或
    告訴人係自身站立不穩而跌落地面仍有合理之懷疑存在，依前揭判例之說明，自
    無從遽以為不利於被告之認定。
七、次查縱使告訴人所稱其係遭被告所負責承作施工範圍內之電線所電擊，然觀諸告
    訴人所轉承包之裎源公司與台灣土地銀行間所簽訂之工程契約書第十五條約定：
    「配合施工：與本契約工程有關之其他工程項目，經甲方（即土地銀行）委託其
    他廠商承包辦理時，乙方（即裎源公司）應有與其他廠商互相協調配合及合作之
    義務，使該等工作得以順利的進行，因工作不能協調配合，致生錯誤，延誤工期
    ，或發生其他意外事故者，乙方應負其應有的一切責任及賠償」等語，有台灣土
    地銀行板橋分行空調工程契約影本乙份在卷可憑，是裎源公司依約應負有與同時
    承包土地銀行水電工程之竣翔公司進行前置作業協調配合工作，以防止工程進行
    中發生勞工安全意外之注意義務甚明。雖然告訴人於偵查中聲稱：因被告天花板
    輕鋼架等照明均已做好，伊以為電線等配備均已做好，被告並無通知水電配備已
    做好，因渠等係各做各的，沒有連繫等語（見同署八十九年度他字第二六八六號
    偵查卷第十九頁反面）。而證人即裎源公司之現場監工暨勞工安全衛生人員錢嘉
    忠於偵查中亦證稱：「（有無跟另一承包廠商竣翔水電說明要進廠？）．．我有
    跟土銀襄理說，但沒有跟竣翔公司說，我們是同時進場」、「因我發現大樓燈已
    亮，我以他們有包紮，且當時我們已在天花板做了，我認定他們已包紮」等語（
    同署九十年度偵字第一三九０號偵查卷第三十七頁反面、第三十八頁）；然查所
    證與證人林義順於原審訊問時所證稱：水電工程部分，在事發當天前一、二個星
    期前就已經開始施工了，在八十九年六月二十六日那天還沒有施工完畢，水電人
    員在那個期間一直有進進出出等節（見原審九十二年八月一日訊問筆錄第四頁）
    並不相符，顯見案發當時客觀上並不足以使告訴人誤信一樓大廳處之水電工程作
    業已施作完畢，故告訴人上開所指伊以為電線等配備均已做好等此不無瑕疵，難
    以採信。再者，證人葉仁中於原審審理時證稱上開土地銀行工地有水電、空調及
    裝修三個工程同時進行，所以會有盲點及衝突點，才會需要開協調會，譬如天花
    板有水電、空調、風管，是同一時間進行，而在上面天花板施作時是一個斷電的
    狀態。施工的人員在做電線包覆的時候，要把當區○○路切掉；施作工程的時候
    ，應是由自己注意施作範圍的安全；又當時被告承包的水電部分二樓已施作完畢
    ，一樓區的照明部分還在做不算完工；伊不會在分段完工時檢查，而是全面性完
    工之後再做檢查驗收等語（見原審九十三年四月十四日審判筆錄），「而證人廖
    士期於原審訊問時亦證稱：告訴人觸電當時天花板附近的燈是亮著」的等語（見
    原審九十二年七月十七日訊問筆錄），則依當時情況，告訴人於進場上天花板察
    看時，應可得悉竣翔公司之水電工程尚未完工，其施工之前未與竣翔公司進行協
    調配合工作，又未注意將其所在區○○○○○路切斷，是縱使告訴人所稱其係遭
    被告所負責承作施工範圍內之電線所電擊，然告訴人亦係因自己的過失招致其自
    身置於受電擊危險之環境。
八、按勞工安全衛生法第五條第一項第三款規定：雇主對防止電﹑熱及其他之能引起
    之危害，應有符合標準之必要安全衛生設備。次按雇主使勞工於接近低壓電路或
    其支持物從事敷設、檢查、油漆等作業時，應於該電路裝置絕緣用防護裝備。但
    勞工戴用絕緣用防護具從事作業而無感電之虞者，不在此限；本規則所稱低壓，
    係指未滿六百伏特之交流電，或未滿七百五十伏特之直流電，勞工安全衛生設施
    規則第二百五十七條、第三條有明文規定。又本件有關土地銀行工程開工安全衛
    生告知記錄之會議記錄中，土地銀行亦明文要求所有承包土地銀行之廠商（含裎
    源公司）之告知內容第十三點規定：僱用勞工時，應給予體格檢查，及對勞工施
    予勞工安全衛生教育訓練及預防災變訓練。第十四點規定：所僱用之工作人員進
    入施工地區，應有必備之安全防護具（如安全帽、安全鞋），工作時必須注意預
    防作業員受傷及避免傷及他人，且不可做不當之危險動作，此有土地銀行工程開
    工安全衛生告知記錄影本乙份在卷可稽（見同署九十年度偵字第一三九０號偵查
    卷第五十一頁）。查本件告訴人丙○○於八十九年六月二十六日十五時三十分許
    ，於土地銀行準備進行天花板內之空調配管工程發生意外時，銀行內燈火通明，
    並未將電源切斷，告訴人僅身穿背心上衣，穿步鞋，未穿著任何隔離導電之安全
    端站立，靠近天花板處後，徒手撥開以輕鋼架支撐之天花板，上半身伸入天花板
    內七、八秒即跌落在地板上等情，有臺灣板橋地方法院檢察署八十九年九月二十
    一日履勘筆錄及監視錄影帶二捲附卷可稽，又經原審委任鑑定人於九十二年十月
    二十七日至現場勘驗電箱結果電流係二百二十伏特，有原審勘驗筆錄在卷可憑，
    依上開關定係屬低壓電路，告訴人在接近此低壓電路從事空調作業時，違反前揭
    規定暨約定，未穿著於該電路裝置絕緣用防護裝備，亦未切斷電源，在現場監工
    及勞工安全管理員未對工作場所為安全檢查無虞之前，告訴人即冒然進場工作致
    不慎從樓梯上跌落而受傷，故告訴人亦有違反上開注意義務，係其自身過失行為
    造成跌落地面受傷，亦甚為明確。
九、末按竣翔公司承包的水電工程內容包括既有作廢管線拆除及ＰＶＣ電線抽換更新
    工作，而被告甲○○、乙○○既係受僱於竣翔公司進場施作，其有義務將電線妥
    為整理作好應有之絕緣措施，以符合有關電氣工程配線之線料之接頭僅得位於接
    線盒中、開關盒中或出線盒中，線管內不得有接線頭，所有接線頭必須先以砂紙
    打光焊接後加以膠布包護妥善之程度。惟查於本件事故發生之時，現場尚未全面
    拆除更新及表明作業完畢接受完工驗收乙節，業據證人葉仁中證述屬實。顯見本
    件事故發生之時，事故現場天花板內的電線尚未妥適處理完畢。又依前揭勘驗筆
    錄可知，被告等所負責承做拆除整理或更換的電線，在未完工前係藏放在天花板
    內，並未任意散落使一般人可觸及得到的位置，倘告訴人事先已與水電工程單位
    協調而不冒然爬上梯子並推開天花板的石膏板伸手碰觸，將不致觸碰到天花板內
    的電線。何況告訴人於進場施作空調工程之際，應可預見該處工地天花板內之原
    有老舊的照明燈具電線有裸露漏電及其有觸電的可能，其仍自陷於前揭危險境地
    ，衡情自難謂被告等於防止危險發生之義務有所懈怠。又查證人廖士期於原審訊
    問時證稱伊於八十九年六月二十六日在上開工地工作時亦有被電到，伊並不知道
    何人負責水電，亦不知監工為何人，只有大叫「電線沒有包」，伊在被電到後，
    有透過銀行警衛向銀行總務反應，並質疑電線為何未包覆，經詢問結果才知當天
    施作水電的人沒有去；又伊被電的位置與告訴人被電的位置並不相同等語（原審
    九十二年七月十七日訊問筆錄、九十三年四月十四日審判筆錄），證人吳題於原
    審訊問時亦證稱：伊只記得在案發前幾天，不是在八十九年六月二十六當天，有
    人向伊說在二樓被電到，伊有跟水電工及建築師葉仁中反應並請渠等處理等語（
    見原審卷九十二年八月一日訊問筆錄）。證人葉仁中於原審審理時亦證稱：在告
    訴人受傷前之當天，並沒有人向伊反應有被電擊的情形等語（原審九十三年四月
    十四日審理筆錄），依上開證人之證言，足見證人廖士期、吳題及葉仁中三人均
    未曾直接向被告等三人告知有何人電線觸電之事實，被告三人事先並不知悉證人
    廖士期有因觸摸電線遭觸電之事，又現場監造人員葉仁中亦未要求被告等配合空
    調工程在告訴人進場施作時需先行將一樓天花板內之作廢電線拆除整理，則告訴
    人在其等水電工程未完工前即進場施作空調工程而觸電乙節，自難謂係可歸責於
    被告三人之過失，故本件不能證明被害人之受傷係被告三人之過失行為引起。
十、綜上所述；本件告訴人是否確為被告等所負責承作整理之電線所電擊而受傷，尚
    有合理之懷疑，又告訴人於前開時間進場施作土地銀行之空調工程時，裎源公司
    之現場監工及勞工安全管理員並未依契約規與負責水電工程的廠商竣翔公司現場
    負責人互相協調配合，即依據現場大樓之燈已亮之情狀而自行認定竣翔公司已將
    線路包紮，既未採取必要之安全措施，又無視乎被告所承做之水電工程尚未完工
    之情形而貿然施工，自難認被告三人有何過失可言。此外，復查無其他積極證據
    足認被告涉有過失傷害之犯行，揆諸首開判例意旨，被告三人之犯過失傷害罪尚
    屬不能證明，渠等罪嫌不足，依法應為無罪之諭知。
十一、原審認認不能證明被告犯罪，而諭知無罪之判決，自無不合，檢察官提起上訴
      ，猶執陳詞認被告三人應負業務過失傷害之罪，其上訴無理由，應予駁回。
據上論斷，應依刑事訴訟法第三百六十八條，判決如主文。
本案經檢察官陳文禮到庭執行職務。
中　　　華　　　民　　　國　　九十三　　年　　　九　　　月　　　九　　　日
                              臺灣高等法院刑事第十七庭
                                  審判長法  官  陳  正  雄
                                        法  官  許  宗  和
                                        法  官  許  錦  印
右正本證明與原本無異。
不得上訴。
                                        書記官  楊  妙  恩
中　　　華　　　民　　　國　　九十三　　年　　　九　　　月　　 十五 　　日
